最高法院刑事判決　　　　　　九十六年度台上字第二四三九號
上　訴　人　台灣高等法院花蓮分院檢察署檢察官
上　訴　人
即　被　告　甲○○
　　　　　　　　　　巷12號（另案在台灣花蓮監獄執行）
上　訴　人　乙○○
選任辯護人　鍾年展律師
上　訴　人　丁○○
　　　　　　丙○○
上列上訴人等因被告等違反槍砲彈藥刀械管制條例等罪案件，不
服台灣高等法院花蓮分院中華民國九十五年十月二十七日第二審
判決（九十五年度上訴字第一五二號，起訴案號：台灣花蓮地方
法院檢察署九十四年度偵字第八五二號），提起上訴，本院判決
如下：
    主  文
原判決撤銷，發回台灣高等法院花蓮分院。
    理  由
原判決認定上訴人丙○○、丁○○、乙○○有如原判決事實欄一
所示之犯行，上訴人即被告甲○○有原判決事實欄二、三所示之
犯行，因而就丙○○、丁○○部分及乙○○關於攜帶兇器強盜部
分，撤銷第一審之科刑判決，改判論處丙○○、丁○○、乙○○
意圖為自己不法之所有，結夥三人以上攜帶兇器，以強暴至使不
能抗拒，而取他人之物罪刑（丙○○、丁○○均累犯，各處有期
徒刑七年六月；乙○○處有期徒刑七年四月）；又就甲○○部分
，撤銷第一審關於殺人未遂部分之科刑判決，改判論處甲○○共
同未經許可，持有可發射子彈具有殺傷力之槍枝罪刑（累犯，處
有期徒刑三年十月，併科罰金新台幣五萬元，罰金如易服勞役，
以新台幣一千元折算一日）；另就甲○○寄藏槍枝部分（未諭知
撤銷第一審此部分之判決，容後詳敘），論處甲○○未經許可，
寄藏可發射子彈具有殺傷力之槍枝罪刑（累犯，處有期徒刑三年
六月，併科罰金新台幣五萬元，罰金如易服勞役，以新台幣一千
元折算一日）；固非無見。
惟查：（一）科刑之判決書，須將認定之犯罪事實詳記於事實欄
，然後於理由內逐一說明其憑以認定之證據，使事實與理由兩相
一致，方為合法，倘事實欄已有敘及，而理由內未加說明，是為
理由不備，自足構成撤銷之原因。原判決事實欄一部分，認定：
林耕摑（已死亡）與丙○○、丁○○共同基於意圖為自己不法所
有之犯意聯絡，先由丙○○尋找黃銘政行蹤，迨民國九十四年三
月十九日下午五時許，丙○○、丁○○發現黃銘政及其女友吳憶
燕之行縱後，丙○○旋即使用丁○○之0000000000號行動電話撥
打林耕摑所使用之0000000000號、0000000000號行動電話與林耕
摑聯繫，告知上情。嗣於當日下午六時許，丙○○旋即駕駛所有
車號0836-GY 號自用小客車附載丁○○尾隨黃銘政所駕之汽車，
丙○○中途並駕車前往花蓮市○○路雅歌花園KTV 前，搭載林耕
摑及有共同強盜犯意聯絡之乙○○後，再駕車續行追躡黃銘政之
車輛。嗣於蘇花公路嘉里段家樂福賣場旁，發現黃銘政之行縱，
林耕摑立即取出手槍（槍枝管制編號0000000000號），拉槍機滑
套上膛準備強盜；丙○○、丁○○、乙○○見狀，均已知林耕摑
欲持槍強盜黃銘政財物，竟共同基於非法持有槍、彈之犯意聯絡
，續由丙○○駕車尾隨黃銘政之車輛，且利用遇紅燈暫停之際，
先後二次由林耕摑、乙○○持槍下車強盜，惟均因燈號轉換為綠
燈無法得逞；丙○○並在中途停靠於蘇花公路新城段新城公墓附
近路旁，將車牌卸下，再尾隨黃銘政車後，嗣超越黃銘政所駕駛
車輛，於駛至蘇花公路一七七公里崇德隧道南端出入口處時，以
緊急煞車之方式，迫使黃銘政停車，林耕摑旋即持槍與乙○○下
車強盜，復因黃銘政見狀欲駕車逃離，林耕摑竟另起殺意，持槍
朝黃銘政頭部射擊一發子彈，造成黃銘政左臉部顴骨受有槍傷，
致使黃銘政、吳憶燕均不能抗拒，林耕摑並喝令乙○○速動手強
取錢包，乙○○乃打開黃銘政車輛後車門，強取黃銘政所有之背
包〔內有新台幣（下同）七萬餘元、面額九萬元之支票一張、信
用卡五張，現金卡四張、身分證、駕照、健保卡、存摺二本、印
鑑章二枚等物〕後，四人駕車一同離去，途中由林耕摑分配，乙
○○分得五千元、丙○○、丁○○各分得一萬元，餘款四萬餘元
、面額九萬元支票一張及其餘物品均由林耕摑取得，林耕摑並將
上揭強取之支票交由羅貴麟存入其子莊文杰帳戶內，抵充部分債
務等情。惟原判決就上開認定丙○○、丁○○、乙○○與林耕摑
等人犯強盜罪所得之財物有七萬餘元、面額九萬元之支票一張、
信用卡五張，現金卡四張、身分證、駕照、健保卡、存摺二本、
印鑑章二枚等物，林耕摑並將上揭強得之支票交由羅貴麟存入其
子莊文杰帳戶內，抵充部分債務等情，未在理由內敘明其判斷之
依據及憑以認定之理由，自有判決理由不備之違誤。且依原判決
認定之事實及卷內資料，林耕摑事後至台北躲藏，於九十四年三
月三十一日晚上九時三十五分，在台北市○○區○○路五０一巷
附近為警查緝時持槍拒捕，遭員警開槍射擊，而在林耕摑身上及
背包中一起查獲上開扣案槍枝（槍枝管制編號0000000000號）與
另一不具殺傷力之改造手槍（槍枝管制編號0000000000號）；原
判決理由說明：「證人黃銘政既遭林耕摑持搶射傷，而警方於九
十四年三月三十一日，在林耕摑身上及背包內查獲之槍枝及子彈
，經送鑑定結果認槍枝管制編號0000000000號槍枝係由仿 GOLCK
廠27型半自動手槍製造之玩具手槍換裝土造金屬槍管、復進簧桿
而成之改造手槍，經檢視，槍機無撞針，無法擊發適用子彈，認
不具殺傷力；另槍枝管制編號0000000000號具有殺傷力等情，有
內政部警政署刑事警察局九十四年四月十三日刑鑑字第09400533
82號槍彈鑑定書在卷可參。是林耕摑用以持槍強盜之槍枝，應為
槍枝管制編號0000000000號槍枝無訛」等語（見原判決正本第九
頁）；似依憑上開鑑定報告，以嗣後林耕摑所攜帶其中槍枝管制
編號0000000000號槍枝經鑑定結果具有殺傷力，而認係供本件強
盜黃銘政財物所用；惟上開附卷鑑定書鑑定之結果，僅認定本件
扣案之槍枝（槍枝管制編號0000000000號）具有殺傷力，其鑑定
內容能否證明該槍枝係林耕摑持以強盜黃銘政財物之槍枝？原判
決未深入究明，即依據上開鑑定報告，遽認該槍枝即係林耕摑持
以強盜並射擊黃銘政之槍枝，尚嫌速斷。且依卷內資料，花蓮縣
警察局新城分局移送書所附現場照片，本件案發時警方似曾到場
採證及拍照，該警卷第一四六頁彈殼照片，是否為本件強盜林耕
摑開槍射擊遺留現場之彈殼？如是，是否有彈殼扣案可供比對？
此涉及丙○○、丁○○、乙○○等人究竟與林耕摑共同持有如何
之槍枝？原判決未深入查明，復有調查職責未盡之違誤。（二）
證據證明力之強弱，法院固有自由判斷之權，惟判斷證據力仍應
受證據法則之限制，且法院對證據取捨之自由裁量必須保持其合
理性，倘判斷取捨違背經驗法則及論理法則，或其證據判斷與事
理顯有矛盾，即屬判決適用法則不當。又按行為人對於犯罪構成
之事實，明知並有意使其發生者，為故意；又行為人對於構成犯
罪之事實，預見其發生而其發生並不違背其本意者，以故意論，
刑法第十三條第一項、第二項分別定有明文。是行為者，如對構
成犯罪事實，如犯罪之客體、犯罪之行為及犯罪之結果，有確定
之認識，即為確定故意，倘行為者對一定結果之發生，預見其可
能發生，而又以未必即發生之意思加以實行，即應負未必故意之
責。原判決事實欄二認定：甲○○聽聞其父羅達萍稱其曾在楊進
仁所經營位在花蓮縣光復鄉○○村○○路五０三號之居酒屋卡拉
OK（下稱居酒屋），遭該店股東張峻及少爺等人毆打，甲○○竟
心生不滿，亟思報復，乃夥同林耕摑、蔡啟文（未經起訴）共同
基於非法持有槍彈之犯意聯絡，由林耕摑攜帶可發射子彈具有殺
傷力之槍枝（槍枝管制編號0000000000號）及子彈，與不知情之
乙○○（被訴非法持有槍彈部分，業經無罪判決確定）等四人於
九十四年三月十七日凌晨一時許，共乘一部自小客車前往上開居
酒屋，迨凌晨二時許，甲○○、蔡啟文、林耕摑駕車沿南下車道
途經居酒屋門前時，即由林耕摑持槍朝居酒屋店內射擊一槍，擊
中居酒屋大門旁之玻璃（因係強化玻璃，故未貫穿），嗣又駕車
迴轉，途經該居酒屋前對面北上車道時，再由甲○○持林耕摑之
上開槍枝朝居酒屋門口射擊一槍，又擊中居酒屋門旁之強化玻璃
等情，理由並說明：「當林耕摑射擊第一槍時，居酒屋負責人楊
進仁及少爺莊世豪均在居酒屋門口等候客人，且當時林耕摑及甲
○○所駕駛之車輛行經南下路段距離居酒屋門口約僅十三公尺等
情，業經證人楊進仁、莊世豪於警詢中證述明確，然林耕摑在如
此短暫之距離卻僅向強化玻璃射擊，且當居酒屋股東張峻聽到槍
聲出門查看究竟之際，林耕摑及被告甲○○並未立即再持槍射擊
，反而係駕車離去，於行經光復火車站前後再迴轉至居酒屋前之
北上車道，在距離約二十一公尺處，再由被告甲○○射擊第二槍
，且亦僅擊中強化玻璃，果若被告甲○○有殺人犯意，何以在如
此短之距離內，未射中居酒屋之人員？或是持槍下車在更近之距
離內朝人射擊？足見甲○○夥同林耕摑、蔡啟文前往居酒屋開槍
射擊，應僅為遂行恐嚇之犯行，難認有殺人未遂之犯意」等語（
見原判決正本第十六頁）；惟依卷內資料，甲○○在第一審法官
訊問時，即供承有前往居酒屋殺股東張峻之意圖（見聲羈字第四
六號卷第五、六頁）；再依原判決上開事實之認定及理由之說明
，甲○○與林耕摑等人持以朝居酒屋開槍之槍枝與林耕摑和丙○
○等人共同持以強盜黃銘政而開槍射擊黃銘政受傷所使用之槍枝
(管制編號0000000000號)為同一槍枝，且已擊破該居酒屋之強化
玻璃，而該居酒屋之負責人楊進仁及少爺莊世豪當時均在門口等
候客人（見原判決正本第十六頁）；如果無訛，則林耕摑與甲○
○所使用之槍枝似應具強大之殺傷力，而該居酒屋當時似仍在營
業當中，可能隨時有人進出；再依卷附資料及現場照片，證人張
峻在第一審證稱：「（甲○○開這一槍時，你有無看到他的槍口
朝哪裡？）朝人的方向，後來我頭的高度後面的玻璃就破掉，當
時我們人都站在那邊」等語（見訴字卷(二)第一八０頁）；再依卷
附花蓮縣警察局花蓮分局移送卷第六五頁之現場照片，該居酒屋
面臨道路，為一層之鐵皮屋，受本件槍擊後，破裂之玻璃位置在
一般人頭部高度；則輪流持具殺傷力之槍枝射擊，能否排除有致
內外人員傷亡之結果？甲○○等有無上開認識？甲○○供承原有
殺人之意圖，而邀集林耕摑等人持槍，執意朝隨時有人進出之營
業場所開槍，能否謂甲○○等人對開槍射擊可能造成人身之危險
，全無認識？均非無疑，此涉甲○○究竟有無殺人之犯意，自應
深入究明，乃原判決未詳加勾稽，遽以當時居酒屋前有人，甲○
○等近距離開槍射擊，未擊中人員，且未命中即行離去云云，遽
認甲○○並無殺人之犯意，即嫌速斷，判決自有違誤。（三）按
除刑事訴訟法有特別規定外，已受請求之事項未予判決者，判決
當然違背法令，同法第三百七十九條第十二款前段定有明文。又
按法院審判之範圍，以檢察官起訴之犯罪事實為依據，而所謂檢
察官起訴之犯罪事實，指檢察官在起訴書犯罪事實欄中記載之同
一社會事實及與該事實有實質上一罪或裁判上一罪之起訴效力所
及事實（即潛在事實）而言；雖檢察官就此部分未明確說明所引
之犯罪法條，但起訴書所引之犯罪法條，並非用以拘束法院之審
判範圍，倘依檢察官起訴書所記載之同一社會事實，經審理結果
認定之罪名與起訴書所記載之所犯法條不同，即應依法變更起訴
法條予以審判，不能單因罪名不同而認未經起訴。本件檢察官就
上開原判決事實欄二部分之事實（即起訴書所載犯罪事實一部分
），起訴以：甲○○心生不滿，欲前往報復，與林耕摑、蔡啟文
及乙○○四人，基於共同之犯意聯絡，四人明知持槍朝人群射擊
可能致受槍擊者死亡，竟基於殺人之容認故意，而於九十四年二
月十七日凌晨二時，駕車至上開居酒屋，由林耕摑與甲○○依序
輪流朝上開居酒屋店內射擊，均擊中該居酒屋之門前強化玻璃，
致玻璃破裂，使其內人員因而心生畏懼等情；起訴書並引所犯法
條刑法第二百七十一條第一項、第二項之殺人未遂、槍砲彈藥刀
械管制條例第八條第三項、第十二條第四項之罪嫌；是依起訴書
犯罪事實之記載，甲○○與林耕摑及蔡啟文等人，朝居酒屋大門
開槍，致該居酒屋之大門強化玻璃破裂，而其內人員心生畏懼之
事實，即為檢察官已經起訴之社會事實；倘經審理結果，認甲○
○等並無殺人之故意而係基於恐嚇之故意，且已造成居酒屋人員
心生畏懼之結果，即應就此起訴之恐嚇危害安全部分加以審理，
始稱適法。乃原判決理由竟說明：「甲○○夥同林耕摑、蔡啟文
前往居酒屋開槍射擊，應僅為遂行恐嚇之犯行，難認有殺人未遂
之犯意。但公訴人並未就恐嚇犯行起訴，本院無從審判」等語（
見原判決正本第十六頁）；原判決就檢察官起訴之恐嚇危害安全
犯罪事實部分，不加以審理，即有已受請求之事項未予判決之違
誤。（四）原判決認定甲○○犯共同非法持有槍枝罪及寄藏槍彈
罪，理由並指摘第一審判決，說明：「原判決（指第一審判決）
既將公訴人對甲○○所起訴之非法持有槍彈罪，變更為寄藏槍彈
罪而判決，竟又對非法持有槍彈罪部分，不另為無罪判決之諭知
，並對被告甲○○論以殺人未遂，均有未當。甲○○上訴，否認
犯罪，固無理由，惟原判決既有可議，應就被告甲○○殺人未遂
部分，予以撤銷改判」等語（見原判決正本第十四頁）；既謂第
一審判決論處甲○○之殺人未遂及未經許可寄藏可發射子彈具有
殺傷力之槍枝二罪均有未當，原判決竟僅撤銷殺人未遂罪（即改
判為共同非法持有槍枝罪），主文亦僅諭知撤銷該殺人未遂部分
，而就第一審判決論處寄藏槍枝罪部分未予撤銷，竟另行判決宣
告寄藏槍枝罪刑，致第一審諭知之寄藏槍枝罪刑及原判決所諭知
之寄藏槍枝罪刑並存，判決自有違誤。（五）按槍砲彈藥刀械管
制條例第七條第四項、第十二條第四項所稱「寄藏」，指受寄他
人之槍砲、子彈，為之隱藏而言。除須有為他人寄藏槍、彈之意
思外，尚須將該受託物置於自己實力支配之下，而後再為之隱藏
之行為，始稱相當，亦即仍以有受他人託付管領槍枝為必要；是
倘該槍枝自始未脫離該原持有人之管領，行為人僅在持有人之監
督下，依指示代為移置持有人住處之一方，除符合其他犯罪之成
立要件，可依該罪論處外，尚難以寄藏槍枝罪相繩。至於持有之
人自行藏匿槍枝、子彈，則應為「持有」之行為，自不另論「寄
藏」罪。原判決事實欄三部分，認定：「林耕摑因犯案，唯恐警
方查緝，乃先行攜帶槍彈北上，藏匿在台北市○○區○○路五０
一巷八一弄十四號，甲○○、乙○○亦分別北上，與林耕摑共同
藏匿該處，以躲避警方查緝。嗣於九十四年三月三十一日晚上，
林耕摑、乙○○、甲○○欲外出，林耕摑乃請甲○○將其所持有
，具有殺傷力之土造霰彈槍一枝、制式霰彈子彈四發，及其他不
具殺傷力之土造金屬彈頭五顆、玩具槍底火建築工業用彈一盒、
玩具金屬滑套一支等物藏匿屋內廚房洗手下櫃內」等情；理由
固說明甲○○坦認有上開寄藏之行為（見原判決正本第十二頁）
；惟依卷內資料，甲○○在第一審供稱：「（檢察官問：你們要
出門時，林耕摑從床頭還是從床頭櫃拿東西出來給你？）是的，
他從床頭櫃裡拿出一包東西，叫我拿去藏起來，我就把它藏在洗
手下面」等語（見訴字卷(二)第一八七頁）；如果無訛，則依原
判決認定之事實及卷附資料，林耕摑當時與甲○○、乙○○為逃
避警方查緝一同躲藏在台北市上開住處，林耕摑僅因當日與甲○
○、乙○○要一同出門，乃自床頭櫃取出交給甲○○妥當收藏在
林耕摑自己居住之該屋內洗手下而已；則本件扣案槍枝、子彈
在甲○○收藏在洗手下之前後，似始終在林耕摑自行持有管領
當中，並未脫離其現實持有；能否謂甲○○就上開扣案之槍、彈
，已受林耕摑之託，脫離林耕摑之持有，由甲○○管領而予以寄
藏？仍非無疑。實情如何？此涉甲○○究係就已收受林耕摑交付
脫離其現實持有之槍、彈，而代人寄藏槍彈？抑或僅依林耕摑之
指示移置槍彈，而係兩人共同持有？原判決未予究明，致此部分
事實尚欠明確，本院無從為適用法律當否之判斷，判決自屬違誤
。以上或為上訴意旨所指摘，或為本院得依職權調查之事項，應
認原判決有撤銷發回更審之原因。另原判決敘明不另為無罪諭知
部分，檢察官起訴認與科刑部分有裁判上一罪關係，基於審判不
可分原則，應一併發回。
據上論結，應依刑事訴訟法第三百九十七條、第四百零一條，判
決如主文。
中　　華　　民　　國　九十六　年　　五　　月　　三　　日
                      最高法院刑事第十一庭
                          審判長法官  林　永　茂
                                法官  洪　文　章
                                法官  蘇　振　堂
                                法官  蕭　仰　歸
                                法官  何　菁　莪
      本件正本證明與原本無異
                                      書  記  官
中　　華　　民　　國　九十六　年　　五　　月　　七　　日
                                                      Ｑ
